臺灣高等法院民事判決
110年度勞上易字第125號
上  訴  人  台灣電力股份有限公司

法定代理人  曾文生  
訴訟代理人  趙偉程律師
被 上訴 人  葉世孟  

            蔡明富  
            簡清福  
            楊水湧  
            楊金益  
            吳明和  

共      同
訴訟代理人  葉錦郎律師
上列當事人間請求給付退休金差額事件，上訴人對於中華民國11
0年10月21日臺灣臺北地方法院110年度勞訴字第227號第一審判
決提起上訴，本院於111年3月29日言詞辯論終結，判決如下： 
    主  文
上訴駁回。
第二審訴訟費用由上訴人負擔。
    事實及理由
壹、程序方面：
    上訴人之法定代理人原為楊偉甫，於訴訟進行中變更為曾文
    生，並經其具狀聲明承受訴訟（見本院卷第165至169頁），
    於法相符，應予准許。
貳、實體方面：
一、被上訴人主張：伊等受僱於上訴人，在上訴人協和發電廠任
    職，於附表「舊制年資結清日期」欄所示日期結清舊制年資
    ，均屬純勞工。伊等舊制結清基數如附表「舊制年資結清基
    數」欄所示，舊制年資結清前6個月或3個月工資應包括初夜
    點心費及深夜點心費（下稱系爭夜點費），其平均數額如附
    表「平均夜點費」欄所示。詎上訴人於舊制年資結清而計算
    退休金時，未將系爭夜點費列入平均工資計算，短付伊等退
    休金，爰依勞動基準法（下稱勞基法）第55條第1項第1款、
    第3項、第84條之2、臺灣省工廠工人退休規則（民國【下同
    】89年9月25日廢止，下稱退休規則）第9條第1款、勞工退
    休金條例（下稱勞退條例）第11條第1項、第3項規定，求為
    命上訴人應分別給付伊等如附表「應補發金額」欄所示之金
    額，及分別自如附表「利息起算日」欄所示之日起至清償日
    止，按年息5％計算利息之判決。　　
二、上訴人則以：伊為體恤輪班人員須於初夜、深夜時段出勤辛
    勞，早於日治時期，發放食品予出勤人員充作初夜、深夜點
    心，嗣因發放食品手續繁瑣，故自64年起改以現金代之，給
    付數額固定，不因職級薪資高低、經驗等不同而有差異，但
    僅屬發放方式改變，性質仍為單方恩惠性給與，並非因工作
    而獲得之經常性給與。至77年間因考量輪班人員長期初夜、
    深夜輪班之辛勞，另加發輪班人員初夜、深夜點心費，嗣於
    92年1月1日起調整為輪班人員出勤小夜班發給初夜點心費新
    臺幣（下同）250元（包含一般初夜點心費75元及加發初夜
    點心費175元），大夜班發給深夜點心費400元（包含一般深
    夜點心費150元及加發深夜點心費250元），且為作業方便，
    以輪值小、大夜班之次數按月結算，每人每月可領取之金額
    非固定，與一般津貼每月固定支付一定金額不同，足徵系爭
    夜點費並非勞務之對價，即使固定發放，亦未變更其勉勵恩
    惠給與性質。且伊為經濟部所屬國營事業，員工之退休、撫
    卹、資遣及離職等事項，悉依經濟部所屬事業人員退休撫卹
    及資遣辦法（下稱退撫辦法）及退撫辦法作業手冊作為實務
    作業之準繩，依退撫辦法作業手冊規定，並參酌經濟部96年
    5月17日經營字第0960205480號函，可知行政院及經濟部從
    未將系爭夜點費核定為列入計算平均工資之給與項目，自無
    法計入平均工資計算退休金。退步言，縱認系爭夜點費應列
    入平均工資計算退休金，應以加發初夜點心費175元、加發
    深夜點心費250元為限，列入平均工資計算退休金，另應自
    勞基法施行後始計入平均工資計算退休金。再者，伊與被上
    訴人於108年12月間分別簽訂台灣電力公司年資結清協議書
    （下稱系爭協議書），其中第2條約定：「…平均工資之計算
    悉依據行政院82年12月15日台82經44010號函核定『經濟部所
    屬事業機構列入計算平均工資之給與項目表』之規定辦理…」
    等語，即系爭夜點費不在據以計算結清舊制年資金額之平均
    工資範疇，被上訴人應受拘束，不得於本件請求將系爭夜點
    費納入平均工資計算結清舊制年資金額。另伊於勞動契約存
    續期間本無結清舊制年資之義務，伊與被上訴人約定結清舊
    制後既已依約給付，被上訴人自無請求伊於約定範圍外給付
    之權利等語，資為抗辯。
三、原審依被上訴人請求為渠等全部勝訴之判決，並為准、免假
    執行之宣告，上訴人不服，提起上訴，並上訴聲明：⑴原判
    決廢棄。⑵被上訴人於第一審之訴駁回。被上訴人則答辯聲
    明：上訴駁回。
四、兩造不爭執之事實（本院卷第94頁）：
　㈠被上訴人分別於附表「服務年資起算日期」欄所示日期起，
    經上訴人僱用，均為僱用人員，屬純勞工身分。
　㈡被上訴人任職起始日、舊制年資結清及退休金基數各如附表
    「服務年資起算日期」、「舊制年資結清日期」、「舊制年
    資結清基數」欄所示。
　㈢被上訴人結清前3個月、6個月領取之夜點費之平均金額如附
    表「平均夜點費」欄所示。
　㈣上訴人係採24小時全天連續作業，分為日班、小夜班、大夜
    班輪班作業，各班工作性質相同、服勤時間不同，被上訴人
    之工作均需輪班。
　㈤上訴人發給之系爭夜點費係由實際到班輪值之人員領取，若
    有調職代班或請假，則歸實際代班人領取，且夜點費金額分
    為小夜班250元（即初夜點心費）、大夜班400元（即深夜點
    心費）。　　　　　　
五、得心證之理由：
  ㈠系爭夜點費是否應計入被上訴人之平均工資計算退休金？
　⒈按勞基法第2條第4款規定：「平均工資：指計算事由發生之
    當日前6個月內所得工資總額除以該期間之總日數所得之金
    額…」。又勞基法第2條第3款規定：「工資：指勞工因工作
    而獲得之報酬，包括工資、薪金及按計時、計日、計月、計
    件以現金或實物等方式給付之獎金、津貼及其他任何名義之
    經常性給與均屬之」。該所謂「因工作而獲得之報酬」者，
    係指符合「勞務對價性」而言，所謂「經常性之給與」者，
    係指在一般情形下經常可以領得之給付。判斷某項給付是否
    具「勞務對價性」及「給與經常性」，應依一般社會之通常
    觀念為之，其給付名稱為何？尚非所問。是以雇主依勞動契
    約、工作規則或團體協約之約定，對勞工提供之勞務反覆應
    為之給與，乃雇主在訂立勞動契約或制定工作規則或簽立團
    體協約前已經評量之勞動成本，無論其名義為何？如在制度
    上通常屬勞工提供勞務，並在時間上可經常性取得之對價（
    報酬），即具工資之性質而應納入平均工資之計算基礎，此
    與勞基法第29條規定之獎金或紅利，係事業單位於營業年度
    終了結算有盈餘，於繳納稅捐、彌補虧損及提列股息、公積
    金後，對勞工所為之給與，該項給與既非必然發放，且無確
    定標準，僅具恩惠性、勉勵性給與，非雇主經常性支出之勞
    動成本，而非工資之情形未盡相同，亦與勞基法施行細則第
    10條所指不具經常性給與且非勞務對價之年終獎金性質迥然
    有別（最高法院100年度台上字第801號判決意旨採相同見解
    ）。準此，系爭夜點費是否屬於工資，應依一般社會交易之
    健全觀念，判斷是否具備勞工因提供勞務而由雇主獲致對價
    之「勞務對價性」，及有無於固定常態工作中可取得、具有
    制度上經常性之「經常性給與」為據。
　⒉查被上訴人任職期間均須依上訴人排班，從事24小時三班固
    定輪值之工作，各班工作性質相同，僅服勤時間不同；上訴
    人係依被上訴人實際輪值大、小夜班時段及次數發給系爭夜
    點費，自92年1月起初夜點心費每次250元、深夜點心費每次
    400元，夜點費每人每日金額相同，不因作業種類、年資、
    職級而有差異等情，為兩造所不爭。足見被上訴人於受僱期
    間均須輪班工作，則其輪值大、小夜班已成為常態性之工作
    型態，與一般公司行號為應付臨時性之業務需求偶爾為之者
    不同，且其只要輪值大、小夜班，即可獲得固定數額之系爭
    夜點費。故系爭夜點費係被上訴人從事常態性夜間輪值工作
    所可取得之給與，制度上具有經常性。又上訴人雖未區分員
    工薪資高低、工作內容及職級等之不同，而統一發給相同金
    額之系爭夜點費，惟系爭夜點費既為實際輪值大、小夜班之
    勞工所得領取，且上訴人係依被上訴人實際輪值大、小夜班
    之次數多寡為計算夜點費之基準，與被上訴人提供勞務間有
    密切關連性。又工作時間及場所等均為工作環境之一部分，
    係與勞務提出密切相關之工作條件，而三班輪值、於夜間工
    作之生活方式與常人相反，不利於勞工之生活及健康，是上
    訴人基於事業性質有24小時僱用勞工之需求，就此類三班輪
    值且須於夜間工作之勞工，與日間之勞工就相同內容之工作
    給予不同工資待遇乃屬合理，無違勞基法關於薪資平等原則
    之規定。足見系爭夜點費係上訴人對於因環境、時間之特殊
    工作條件而對勞工所增加之給付，本質上應屬輪值夜班時段
    之勞務對價。是以，系爭夜點費已成為兩造間因特定工作條
    件，制度上成為勞工固定常態工作中於一般情形下提供勞務
    即可經常性取得之對價，符合「勞務對價性」及「經常性給
    與」之要件。則被上訴人主張渠等領取系爭夜點費，為渠等
    於該時段工作所獲得之常態性報酬，具有勞務對價性，應認
    屬工資等語，實非無憑。
　⒊上訴人雖辯稱：伊為經濟部所屬國營事業，員工之退休、撫
    卹、資遣及離職等事項，悉依退撫辦法及退撫辦法作業手冊
    作為實務作業之準繩，行政院及經濟部從未將系爭夜點費核
    定為列入計算平均工資之給與項目，自無法計入平均工資計
    算退休金云云。然國營事業管理法（下稱國管法）第14條規
    定：「國營事業應撙節開支，其人員待遇及福利，應由行政
    院規定標準，不得為標準以外之開支」，同法第33條規定：
    「國營事業人員之進用、考核、退休、撫卹、資遣及其他人
    事管理事項，除法律另有規定外，由國營事業主管機關擬訂
    辦法，報請行政院核定」，僅在宣示國營事業應依行政院所
    定相關規定作為給付員工工作報酬、退休之準據，並未將夜
    點費明示排除於工資性質之外。且經濟部所屬事業人員關於
    退休金計算之平均工資認定，依國管法第33條授權經濟部訂
    定之退撫辦法第3條規定亦係依勞基法有關規定辦理。又退
    撫辦法作業手冊於「貳、工資與平均工資」固記載「二、平
    均（薪）工資…㈠計算平均工資之經常性給與：目前各機構人
    員之（薪）工資，除單一薪給、延長工作時間工資（超時工
    作報酬、加班費均屬之，以下同）及經本部核定准併入平均
    工資計算之經常性給與者（如附件貳之一）外，其餘項目不
    予列入平均工資計算…」（見原審卷第114頁），且該手冊附
    件貳之一給與項目表未列入「夜點費」（見原審卷第121頁
    ）。惟該作業手冊並非國管法所授權，僅能拘束經濟部所屬
    事業，對派用、僱用人員則無任何法律上之強制適用效力。
    另國營事業單位固得依其事業性質及勞動態樣與所屬人員另
    行訂定勞動條件，然所約定之勞動條件不得低於勞基法所定
    之最低標準。故行政院所規定關於國營事業所屬人員之待遇
    及福利標準、經濟部所定有關單一薪點制、工資給與之辦法
    若與勞基法有所牴觸，仍應以勞基法之規定為據。系爭夜點
    費具有勞務對價性、經常性給與之性質，核屬勞基法第2條
    第3款所謂之工資，已如前述，自不得以行政院及經濟部從
    未將系爭夜點費核定為列入計算平均工資之給與項目，即將
    屬工資性質之系爭夜點費排除於平均工資外。又系爭夜點費
    是否屬於工資之一部分，本屬法院應依職權個案判斷之事項
    ，行政機關之解釋，僅具參考性質，並無拘束法院之效力，
    故上訴人援引之相關函釋，亦均無從採為對其有利之認定。
　⒋另94年6月14日修正前之勞基法施行細則第10條第9款雖將「 
    差旅費、差旅津貼、交際費、夜點費及誤餐費等」排除於「
     經常性給與」之外，惟該款所指夜點費係指雇主體恤夜間
    輪 班工作之勞工，偶而給與購買點心之費用。本件系爭夜
    點費屬固定輪班工作型態下經常性給與之勞務對價，業如前
    述，其性質與該款規定之差旅費、差旅津貼及交際費等屬不
    確定之事項所支出顯然不同，尚不得以發給名目為「夜點費
    」，即認有上開規定之適用。況勞基法施行細則於94年6月1
    4日修正時，已將有關夜點費及誤餐費之規定刪除，其修正
    理由為：「…鑒於事業單位迭有將『輪班津貼』或『夜勤津貼』
    等具有工資性質之給付，以『夜點費』或『誤餐費』名義發放，
    以減輕雇主日後平均工資之給付責任，實有欠妥，爰修正刪
    除勞動基準法施行細則第10條第9款之『夜點費』或『誤餐費』
    規定，嗣後有關夜點費及誤餐費是否為工資，應依該法第2
    條第3款規定及上開原則，個案認定」等語，可見以夜點費
    之名目所為給付是否具有工資性質，仍應依勞基法第2條第3
    款規定及上開工資之性質，於實際個案認定，而非僅以名目
    判斷。　
　⒌上訴人又辯稱：伊於77年間於一般初夜點心費、一般深夜點
    心費外，另給與加發初夜點心費、加發深夜點心費，若認定
    夜點費應計入平均工資，應僅將加發初夜點心費、加發深夜
    點心費計入平均工資云云，並提出夜點費歷次調整情形表為
    據（見本院卷第75頁）。但查，系爭夜點費依其性質，確符
    合「勞務對價性」與「經常性給與」，而屬工資性質，得計
    入平均工資之範圍，業經本院認定於前，則不論上訴人所謂
    之一般初夜點心費、一般深夜點心費，或加發初夜點心費、
    加發深夜點心費，同樣均具備「勞務對價性」與「經常性給
    與」，仍應認屬工資之性質，自不因給付名稱不同即割裂其
    為工資之本質，是上訴人辯稱應僅將加發初夜點心費、加發
    深夜點心費計入平均工資，排除一般初夜點心費、一般深夜
    點心費云云，仍無可採。
　⒍上訴人另辯稱：被上訴人在勞基法施行前任職年資有關退休
    金平均工資之計算，不包括夜點費，故勞基法施行前之年資
    不應用以計算夜點費云云。惟勞基法第84條之2規定：「勞
    工工資年資自受僱之日起算，適用本法前之工作年資，其資
    遣費及退休金給與標準，依其當時應適用之法令規定計算；
    當時無法令可資適用者，依各該事業單位自訂之規定或勞雇
    雙方之協商計算之。適用本法後之工作年資，其資遣費及退
    休金給與標準，依第17條及第55條規定計算」。則關於被上
    訴人勞工退休金之給與標準，在勞基法73年7月30日制定公
    布前，應依當時有效之退休規則第9條第1款、退撫辦法第6
    條規定辦理。而退撫辦法第6條規定：「各機構人員退休金
    按其在勞動基準法施行前後之工作年資，分別依臺灣省工廠
    工人退休規則及勞動基準法之規定計算。…」，可見該規定
    亦與勞基法第84條之2規定相同。至於退休金基數計算方式
    所稱工資，依退休規則第10條第2項規定：「前項所稱工資
    ，依工廠法施行細則第4條之規定」，而工廠法施行細則第4
    條規定：「本法所稱工資係指工人因工作而獲得之報酬。不
    論以工資、薪金、津貼、獎金或其他任何名義按計時、計日
    、計月、計件給與者均屬之」，對照勞基法第2條第3款所規
    定：「工資：謂勞工因工作而獲得之報酬；包括工資、薪金
    及按計時、計日、計月、計件以現金或實物等方式給付之獎
    金、津貼及其他任何名義之經常性給與均屬之」，足見退休
    規則及勞基法所稱之工資，其內涵相同。故依勞基法第84條
    之2規定，在勞基法施行前後之年資，不論係適用退休規則
    或勞基法，其認定標準均相同，若符合「勞務對價性」與「
    經常性給與」，即屬工資，而系爭夜點費係屬工資範圍，業
    如前述，即應計入被上訴人退休金計算。故上訴人此部分所
    辯，亦非有理。
　⒎綜上，被上訴人既係因輪值大、小夜班始得領取系爭夜點費 
    ，而輪值大、小夜班又已屬固定之工作制度，此種因環境、
     時間等特殊工作條件而對勞工所增加提出之現金給付，本
    質 上應係該值班時段之勞務對價，即系爭夜點費已成為兩
    造間 因特定工作條件而為固定常態工作中可取得之給與，
    為勞工 因經常性提供勞務所得之報酬，具有「勞務對價性
    」及「經 常性給與」，屬勞基法第2條第3款所謂之工資，
    應納入平均工資計算退休金。　
  ㈡被上訴人是否受系爭協議書第2條之拘束？得否請求此部分差
    額？
　⒈上訴人復辯稱：依系爭協議書第2條約定，系爭夜點費不在據
    以計算結清舊制年資金額之平均工資範疇，被上訴人應受拘
    束，不得於本件請求將系爭夜點費納入平均工資計算結清舊
    制年資金額云云。被上訴人則主張：依勞退條例第11條第1
    項、第3項規定，舊制年資結清勞僱雙方之約定不得低於勞
    基法第55條及第84條之2規定之給與標準，若約定低於勞基
    法所定標準提前結清勞工之舊制年資，自為勞退條例第11條
    所不許等語。經查，系爭協議書第2條固約定：「結清舊制
    之年資採計、基數計算方式，悉依據『經濟部所屬事業人員
    退休換卹及資遣辦法』及勞動基準法等相關規定辦理。平均
    工資之計算悉依據行政院82年12月15日台82經44010號函核
    定『經濟部所屬事業機構列入計算平均工資之給與項目表』之
    規定辦理…」（見原審卷第78、80、82、84、86、88頁）。
    惟勞退條例第11條第1項規定：「本條例施行前已適用勞動
    基準法之勞工，於本條例施行後，仍服務於同一事業單位而
    選擇適用本條例之退休金制度者，其適用本條例前之工作年
    資，應予保留」，第11條第3項規定：「第1項保留之工作年
    資，於勞動契約存續期間，勞僱雙方約定以不低於勞動基準
    法第55條及第84條之2規定之給與標準結清者，從其約定」
    ，是勞僱雙方於勞動契約存續期間約定結清適用勞退條例前
    之工作年資，其計算退休金基準應以不低於勞基法第55條規
    定之給與標準計算。又勞基法第55條第2項規定退休基數之
    標準，係指核准退休時1個月平均工資，則系爭夜點費是否
    為工資，自仍應依勞基法規定之平均工資認定，且勞基法既
    為國家為實現憲法保護勞工基本國策制定之法律，勞基法第
    2條第3款之工資規定，乃屬強制規定，系爭夜點費是否納入
    平均工資，應依勞基法規定而為適用判斷，並非勞僱雙方所
    能合意排除其適用之事項，倘若勞僱雙方之約定低於勞基法
    之標準，勞工自得不受拘束，仍得依勞基法之標準為請求。
    上訴人前開所辯，並非可採。
　⒉上訴人再辯稱：伊於勞動契約存續期間本無結清舊制年資之
    義務，伊與被上訴人約定結清舊制後既已依約給付，被上訴
    人自無請求伊於約定範圍外給付之權利云云。參諸勞退條例
    第11條立法理由：「依勞基法規定，勞工於退休或遭資遣時
    ，雇主始有給付退休金或資遣費之義務，故不宜規定雇主於
    勞工選擇本條例之退休金制度時，應結清其年資。但如勞資
    雙方自行協商約定，勞動契約繼續存續，並先依勞基法規定
    結清保留年資者，不影響勞工之權益，應屬可行」等語，可
    知依勞退條例第11條第2項規定，雇主固於勞動契約依勞基
    法第11條、第13條但書、第14條、第20條、第53條、第54條
    或職業災害勞工保護法第23條、第24條規定終止時，始須以
    契約終止時之平均工資，計給勞工舊制年資資遣費或退休金
    。但勞退條例第11條第3項並規定，於勞動契約存續期間，
    勞雇雙方約定結清舊制年資者，雇主即須以不低於勞動基準
    法第55條及第84條之2規定之給與標準，計給勞工舊制年資
    退休金。準此，被上訴人自得依勞基法之標準請求此部分退
    休金差額，上訴人此部分所辯，亦無可取。
六、綜上所述，被上訴人依勞基法第55條第1項第1款、第3項、
    第84條之2、退休規則第9條第1款、勞退條例第11條第1項、
    第3項規定，請求上訴人應分別給付被上訴人如附表「應補
    發退休金」欄所示之金額，及分別自如附表「利息起算日」
    欄所示之日起至清償日止，按年息5％計算之法定遲延利息，
    為有理由，應予准許。原審為上訴人敗訴之判決，並為准、
    免假執行之宣告，核無不合。上訴意旨指摘原判決不當，求
    予廢棄改判，為無理由，應予駁回。
七、本件事證已臻明確，兩造其餘攻擊防禦方法及未經援用之證
    據，經核與判決之結果不生影響，爰不逐一論述，附此敘明
    。　　
八、據上論結，本件上訴為無理由。依民事訴訟法第449條第1項
    、第78條，判決如主文。  
中　　華　　民　　國　　111 　年　　4 　　月　　26　　日
                  勞動法庭
                      審判長法  官  黃嘉烈
                            法  官  高明德
                            法  官  張文毓
正本係照原本作成。
不得上訴。
中　　華　　民　　國　　111 　年　　4 　　月　　26　　日

  　　　　　　　　　　　　　書記官  劉文珠
　　　　　　　　　　　　　
附表：　　
編號 員工姓名 服務年資起算日期 舊制年資結清日期 舊制年資結清基數  平均夜點費    應補發金額  利息起算日 1 葉世孟 77年6月26日 109年7月1日  勞基法施行前 0.0000   舊制結清前3個月 3683.3333元  15萬0938元  109年8月1日     勞基法施行後 37.5000   舊制結清前6個月 4025.0000元     2 蔡明富 67年7月26日 109年7月1日  勞基法施行前 12.1667   舊制結清前3個月 4950.0000元  22萬4665元  109年8月1日     勞基法施行後 32.8333   舊制結清前6個月 5008.3333元     3 簡清福 63年8月16日 109年7月1日  勞基法施行前 20.0000   舊制結清前3個月 4950.0000元  22萬4208元  109年8月1日     勞基法施行後 25.0000   舊制結清前6個月 5008.3333元     4 楊水湧 77年5月5日 109年7月1日 勞基法施行前 0.0000   舊制結清前3個月 4800.0000元  18萬2813元  109年8月1日     勞基法施行後 37.5000   舊制結清前6個月 4875.0000元     5 楊金益 78年1月27日 109年7月1日 勞基法施行前 0.0000   舊制結清前3個月 4950.0000元  18萬2804元  109年8月1日     勞基法施行後 36.5000   舊制結清前6個月 5008.3333元     6 吳明和 70年10月30日 109年7月1日  勞基法施行前 5.6667   舊制結清前3個月 4933.3333元  21萬6428元  109年8月1日     勞基法施行後 38.3333   舊制結清前6個月 4916.6667元